【裁判字號】    89,訴,378
【裁判日期】    890505
【裁判案由】    重利
【裁判全文】
台灣台中地方法院刑事判決                          八十九年度訴字第三七八號
    公  訴  人  台灣台中地方法院檢察署檢察官
    被      告  戊○○
    選      任
    辯  護  人  周金城
    被      告  丙○○
右列被告等因重利案件，經檢察官提起公訴（八十八年度偵字第二一三四六號、第一
三八二一號），本院判決如左：
    主  文
戊○○、丙○○均無罪。
    理  由
一、公訴意旨詳如附件起訴書所載。
二、按犯罪事實應依證據認定之，無證據不得推定其犯罪事實；又不能證明被告犯罪
    或其行為不罰者，應諭知無罪之判決，刑事訴訟法第一百五十四條、第三百零一
    條第一項分別定有明文。又認定不利於被告之事實，須依積極證據，苟積極證據
    不足為不利於被告事實之認定時，即應為有利於被告之認定，更不必有何有利之
    證據；認定犯罪事實所憑之證據，雖不以直接證據為限，間接證據亦包括在內，
    然而無論直接或間接證據，其為訴訟上之證明，須於通常一般之人均不致有所懷
    疑，而得確信為真實之程度者，始得據為有罪之認定；告訴人之告訴，係以使被
    告受刑事訴追為目的，是其陳述是否與事實相符，仍應調查其他證據以資審認，
    始得為被告不利之認定；被害人之陳述如無瑕疵，且就其他方面調查又與事實相
    符，固足採為科刑之基礎，倘其陳述尚有瑕疵，則在未究明前，遽採為論罪科刑
    之根據，即難認為適法；約定利率雖超過法定限制，致取得之利息與原本顯不相
    當，但在立約當時債權人如無乘債務人急迫輕率或無經驗之情形，尚不構成刑法
    第三百四十四條之之重利罪；刑法上之普通重利罪與常業重利罪，除有無恃以維
    生之別外，前者以行為人乘他人輕率、急迫、無經驗、貸與金錢或其他物品，取
    得與原本顯不相當之重利為要件，後者以行為人明知社會上有因輕率、急迫、無
    經驗而舉債之人，預設苛刻重利之條件，一俟不特定之人告貸，即藉以牟利營生
    足以當之，在一般情形，前者先有特定之被害人，且有可乘之機，後者先無特定
    之人，而係以概括的對不特定人為之，即得以一般之人為對象而成立；刑法第三
    百四十四條重利罪成立之要件，除須乘他人急迫、輕率或無經驗，貸以金錢或其
    他物品外，尚須取得與原本顯不相當之重利，始足當之，而所謂取得與原本顯不
    相當之重利，係指就原本利率、時期核算及參酌當地之經濟狀況，較之一般債務
    之利息，顯有特殊之超額者而言 (最高法院三十年上字第八一六號、四十年臺上
    字第八六號、五十二年台上字第一三００號判例、八十三年度台上字第九八九號
    判決、院解字第三０二九號、最高法院八十四年度台上字第五０二七號、八十四
    年度台上字第五三二九號判決意旨參照)。
三、公訴人認被告戊○○涉有刑法第三百四十五條之常業重利罪嫌，無非以被告戊○○供承曾借款予告訴人乙○○、被告丙○○及證人丁○○；告訴人、被告丙○○
    及證人丁○○，均指稱曾向被告戊○○借款，告訴人並指述伊及丁○○借款時被
    告均向其等收取每新台幣 (下同)十萬元、每月一期，每期二萬元之利息並預扣
    一期利息，被告丙○○亦指稱向被告戊○○借款之利息，係以一萬元每月六百元
    至八百元計算；依被告戊○○所書立之切結書及被告丙○○供陳：被告戊○○借
    錢予他人確實收取高額利息，而其幫助戊○○向乙○○收取欠款亦有收回，足見
    被告戊○○確已收到借款之重利，且被告戊○○於借款之初即已預扣利息，並在
    日後均有收回錢款，是其取得利息之行為業已既遂為主要論據。公訴人另認被告
    丙○○涉有刑法第三十條第一項、第三百四十五條之幫助常業重利罪嫌，則係以
    被告丙○○於偵查中供承曾幫被告戊○○向告訴人討債及告訴人指述被告丙○○
    有討債之事實為論據。
四、訊據被告戊○○、丙○○堅決否認有何常業重利及幫助常業重利之犯行，被告戊○○辯稱：伊係基於同事情誼始借款給告訴人、被告丙○○及證人丁○○，且利
    息之約定，就告訴人及證人丁○○部分，係以每十萬元每月利息三千元計算，但
    實際上並未拿到利息，至於被告丙○○部分則係以每十萬元每月利息一千五百元
    計算，但利息並未算得很清楚等語；被告丙○○辯稱：伊雖有幫被告戊○○向告
    訴人要債，但伊並不清楚渠等利息如何約定等語。經查：
(一)、被告戊○○曾分別借款予告訴人、被告丙○○及證人丁○○之事實；另被告丙○○曾幫被告戊○○向告訴人要債之事實，固分據被告戊○○、丙○○供明，
      核與告訴人指述情節相符，並經證人湯耀錄分別於偵審中到庭結證明確。惟被
      告戊○○是否有常業重利之犯行，仍應視有無足夠證據證明被告戊○○明知社
      會上有因輕率、急迫、無經驗而舉債之人，預設苛刻重利之條件，一俟不特定
      之人告貸，即藉以牟利營生；且乘他人急迫、輕率或無經驗，貸以金錢或其他
      物品；並就原本利率、時期核算及參酌當地之經濟狀況，較之一般債務之利息
      ，顯有特殊之超額以為斷。另被告丙○○是否有幫助常業重利罪之犯行，亦須
      以被告戊○○借款予告訴人已構成常業重利罪為前提。
(二)、被告戊○○前與告訴人、被告丙○○及證人丁○○，均係任職於國產汽車股份
      有限公司之同事，告訴人、被告丙○○及證人丁○○係因同事關係始向被告戊○○借款之事實，業據被告供陳不諱，並經告訴人、被告丙○○及證人丁○○
      分別於偵審中指述或證述明確，則被告戊○○借款之對象，均係有同事情誼之
      特定人，而非不特定之社會大眾，揆諸前揭最高法院八十四年度台上字第五０
      二七號判決意旨，尚難謂被告戊○○有藉以牟利營生之犯意或行為。
(三)、告訴人於偵審中雖指述伊及證人丁○○借款時被告戊○○均向其等收取每十萬
      元、每月一期，每期二萬元之利息並預扣一期利息；另被告丙○○於偵查中亦
      指稱向被告戊○○借款之利息，係以一萬元每月六百元至八百元計算 (按被告
      丙○○就其借款部分之指述，應係立於被害人之立場)云云，惟依前揭最高法
      院五十二年台上字第一三００號判例、八十三年度台上字第九八九號判決意旨
      ，其等陳述是否與事實相符，仍應調查其他證據以資審認，申言之，自不得僅
      憑告訴人或被害人 (被告丙○○)之惟一指述即論處被告戊○○重利罪刑，而
      被告戊○○又堅決否認有如告訴人或被告丙○○所指收取高額利息之犯行，則
      綜觀卷內證據，就被告有約定收取高額利息之事實，僅只告訴人或被害人之惟
      一指述，如據此即論處被告罪責，實與證據法則有違。
(四)、告訴人就其向被告戊○○借款之借款時間部分，告訴人於八十八年六月八日提
出告訴狀及警訊時均指稱：係八十四年年初開始向被告戊○○借貸，於本院八十
      九年三月六日訊問時則改稱：是八十二、三年間開始借貸；就借款金額部分，
      於前開告訴狀及本院八十九年三月六日、同年月二十七日訊問時均稱：陸續借
      款至八十四年與八十五年間，各借款二百萬元 (於本院八十九年三月二十七日
      訊問時，更指稱各該二百萬元，均係本金)，合計四百萬元，惟於警訊時則稱
      ：借款金額約三百萬元左右；就本金、利息之清償與否部分，告訴人於本院八
      十九年三月二十七日訊問時指稱：在八十五年四月間，由其父何景全及兄長甲○○代為清償之金額為二百萬元，且係屬本金部分，不包括利息，惟甲○○於
      本院同日訊問時，竟證稱：在八十五年清明節過後，代告訴人以一百萬元清償
      二百萬元之債務，因利息部分已扣很多，所以約定僅清償本金部分即可云云，
      是告訴人就其向被告戊○○借款之時間、金額及本金、利息之清償與否前後均
      供述不一，且與證人甲○○之證述互有矛盾之處，則告訴人所指述有關其向被
      告戊○○借款時所約定高額利息之可信性，殊值懷疑。再者，證人丁○○於偵
      審中，就其向被告戊○○借款時所約定之利率，均證稱並不清楚，其於本院八
      十九年三月二十七日訊問時另證稱：「 (問：是否直接向戊○○借的)是的，
      我直接向他本人接洽，錢也是鍾直接交給我，有先扣利息，但扣多少利息我忘
      記了」；「我和鍾是朋友關係，利息是我和他當面談妥後照約定」；「因為第
      一次向戊○○借錢的時侯比較不熟，是透過乙○○向鍾借錢，但是第一次借錢
      的利息還是我直接和戊○○約定，沒有透過乙○○，也不是乙○○跟我講的」
      等語，則證人丁○○既係與被告戊○○直接洽商借貸並約定利率，何以借款人
      已不知約定利率為何，告訴人卻仍能清楚記得，告訴人關於丁○○向被告戊○○借款時約定利率之指述，亦與常理有違。
(五)、被告丙○○於偵查中雖指稱向被告戊○○借款之利息，係以一萬元每月六百元
      至八百元計算云云，惟其於本院八十九年二月十一日訊問時則改稱：「 ( 問
      ：利息如何約定)大概像民間借貸，每一萬元每月三百元」云云，是被告丙○○關於借款利率之指述前後不一，而有瑕疵。又被告丙○○於本院同日訊問時
      另陳稱：「．．．大約在八十六年間有借過錢，借了很多次，我也沒有辦法確
      定，借款金額不一定」；「．．．但是小額借款他沒有向我收利息」；於本院
      八十九年四月十四日審理時陳稱：「．．．有時侯我跟戊○○借錢三、五萬，
      他都沒有對我算利息，有時算利息，我也不知道怎麼算，因為有時侯會多付一
      點利息給他做為他借我錢沒算利息的補償」等語，則依被告丙○○之上開供述
      ，其因經常向被告戊○○借款，被告戊○○基於同事情誼就小額借款又未向其
      收取利息，為補償未算利息之借款，有時侯始給付較多之利息，縱核算之結果
      ，利率較民間利息為高，亦難認被告戊○○在借款當時有乘債務人丙○○急迫
      輕率或無經驗之情事，自與重利罪之構成要件不符。
(六)、依被告戊○○之供述，其借款予告訴人及證人丁○○部分，係以每十萬元每月
      利息三千元計算，借款予被告丙○○部分則係以每十萬元每月利息一千五百元
      計算，按公眾週知之事實，毋庸舉證，刑事訴訟法第一百五十七條定有明文，
      查民間利息通常為月息二、三分（即百分之二、三），為一般有民間資金往來
      經驗者所熟知，相關報章雜誌對銀行及民間利息之起落，亦時有報導，故依被
      告戊○○所述之利息，依吾國內現階段對於資金成本之評估，亦非顯有特殊之
      超額，自不屬顯不相當之重利。
(七)、綜前所述，公訴人所指被告戊○○涉犯常業重利所依憑之證據，僅只告訴人或
      被害人之惟一指述；且告訴人指述之可信性尚值懷疑或有違反常理之處；被害
      人即被告丙○○之指述亦有瑕疵；又縱使與被告戊○○與丙○○約定之利率較
      高，亦非乘其急迫輕率或無經驗；依被告戊○○所供述之利率，復無特殊之超
      額；另被告戊○○借款之對象均係有同事情誼之特定人，尚難謂有藉以牟利營
      生之犯意，均已如前述，則本件應無足夠證據足資證明被告戊○○有公訴人所
      指常業重利犯行。至於公訴人所指被告丙○○涉犯幫助常業重利罪部分，因無
      證據證明被告戊○○借款予告訴人構成常業重利罪，則以之作為前提之被告丙○○幫助常業重利罪部分，亦無成立犯罪之可能。此外，復查無其他積極證據
      足以證明被告二人有公訴意旨所稱之犯行，既不能證明被告犯罪，依法應為無
      罪之諭知。
五、據上論斷，應依刑事訴訟法第三百零一條第一項，判決如主文。
中    華    民    國      八十九      年        五      月    五      日
                                      臺灣臺中地方法院刑事第七庭
                                          法  官  劉    長    宜
右正本證明與原本無異
如不服本判決應於送達後十日內向本院提出上訴狀
                                            書記官
中    華    民    國      八十 九     年      五        月     九       日


司法院資訊處製作；財團法人民間司法改革基金會備份。
